【裁判字號】    98,訴,4072
【裁判日期】    990305
【裁判案由】    誣告
【裁判全文】
臺灣臺中地方法院刑事判決              98年度訴字第4072號
公  訴  人  臺灣臺中地方法院檢察署檢察官
被      告  甲○○
上列被告因誣告案件，經檢察官提起公訴（98年度偵字第27179
號），本院判決如下：
    主    文
甲○○無罪。
    理    由
一、公訴意旨略以：被告甲○○為宋來福（民國78年12月26日歿
    ）之子。丁○○、丙○○為林廖雪（78年1 月9 日歿）之子
    。林廖雪、宋來福及徐清慶等人於65年間，共同購買臺中縣
    龍井鄉○○段90、507 及740 地號（重測前為臺中縣龍井鄉
    ○○段新庄子小段38之18、44及51之6 地號）土地，分別持
    有三分之一，其中臺中縣龍井鄉○○段90號（重測前為臺中
    縣龍井鄉○○段新庄子小段38之18地號，下稱系爭土地）土
    地為農地，乃以林廖雪為登記名義人。被告甲○○與丁○○
    、丙○○間，嗣因上開土地發生糾紛，詎被告甲○○明知88
    年5 月26日協議書上立書人甲方「張阿藝」之署押，為其本
    身代理其母張阿藝所簽立，竟於98年10月7 日，基於意圖使
    人受刑事訴追之不法犯意，委由陳明發律師具狀提出偽造文
    書之告訴，指訴丁○○、丙○○於88年5 月26日之協議書上
    偽造張阿藝之署押。因認被告甲○○涉犯刑法第169 條第1
    項之誣告罪嫌。
二、按犯罪事實應依證據認定之，無證據不得認定犯罪事實；不
    能證明被告犯罪者，應諭知無罪之判決，刑事訴訟法第154
    條第2 項、第301 條第1 項分別定有明文。又認定不利於被
    告之事實，須依積極證據，苟積極證據不足為不利於被告事
    實之認定時，即應為有利於被告之認定，更不必有何有利之
    證據；認定犯罪事實所憑之證據，雖不以直接證據為限，間
    接證據亦包括在內，然而無論直接或間接證據，其為訴訟上
    之證明，須於通常一般之人均不致有所懷疑，而得確信為真
    實之程度者，始得據為有罪之認定，若其關於被告是否犯罪
    之證明未能達此程度，而有合理性懷疑之存在，致使無從形
    成有罪之確信，根據「罪證有疑，利於被告」之證據法則，
    即不得遽為不利於被告之認定。再事實之認定，應憑證據，
    如未能發現相當證據，或證據不足以證明，自不能以推測或
    擬制之方法，以為裁判之基礎。又刑事訴訟法第161 條第1
    規定：檢察官就被告犯罪事實，應負舉證責任，並指出證明
    之方法。因此，檢察官對於起訴之犯罪事實，應負提出證據
    及說服之實質舉證責任。倘其所提出之證據，不足為被告有
    罪之積極證明，或其指出證明之方法，無從說服法院以形成
    被告有罪之心證，基於無罪推定之原則，自應為被告無罪判
    決之諭知（最高法院分別著有30年上字第816 號、76年臺上
    字第4986號、40年臺上字第86號、92臺上字128 號判例可資
    參照）。刑法第169 條第1 之誣告罪，以意圖他人受刑事或
    懲戒處分，向該管公務員誣告為構成要件，故該項犯罪，不
    特須指出其具體事實，足以使人受刑事或懲戒處分，且須明
    知其為虛偽，具有故意構陷之情形始能成立，如對於事實出
    於誤會或懷疑有此事實而為申告，即缺乏此種意思條件，自
    難令負誣告責任（最高法院44年臺上字第892 號判例意旨參
    照）；又誣告罪之成立，必須所虛構之事實足使被誣告人有
    受刑事或懲戒處分之危險，始能成立。若申告他人有不法行
    為，而其行為在刑法上並未構成犯罪，則被誣告者既不因此
    而有受刑事訴追之虞，即難論申告者以誣告之罪（最高法院
    30年上字第2003號判例、94年度臺上字第6167號判決參照）
    。
三、證據能力部分：
    按「被告以外之人於審判外之陳述，雖不符前4 條（指刑事
    訴訟法第159 條之1 至第159 條之4） 之規定，而經當事人
    於審判程序同意作為證據，法院審酌該言詞陳述或書面陳述
    作成之情況，認為適當者，亦得為證據」，又「當事人、代
    理人或辯護人於法院調查證據時，知有第159 條第1 項不得
    為證據之情形，而未於言詞辯論終結前聲明異議，視為有前
    項之同意」，刑事訴訟法第159 條之5 第1 項、第2 項亦有
    明文。本件檢察官、被告就本判決所引用證據之證據能力，
    均未於言詞辯論終結前聲明異議，自視為同意，合先敘明。
四、公訴意旨認被告涉有本件誣告犯行，無非係以被告委由律師
    於98年10月7 日提出刑事追加及補充告訴(二)狀中敘明「協議
    書上張阿藝之簽名非張阿藝本人所為，丁○○、丙○○涉嫌
    共同偽造文書」，及被告嗣自承張阿藝之簽名為被告所簽名
    等情，資為主要論據。訊據被告堅決否認涉有上開誣告犯行
    ，辯稱：當時偵查中對方提出的協議書影本，第二次開庭時
    是直的，第三次開庭時又變成橫的，而且對方又不肯拿出原
    本，第二次開庭伊辨識的簽名時間只有幾秒鐘，伊認為伊母
    親不可能簽名，所以伊才懷疑是否假的。但98年10月7 日開
    庭時，檢察官向伊確認，伊也有據實承認張阿藝之簽名係伊
    所簽。而且偵查中伊並沒有告訴律師伊要告丁○○、丙○○
    偽造文書，可能律師誤會伊之意思，幫伊寫狀紙，開偵查庭
    前伊也沒有細看狀紙內容，伊不懂法律，但伊並沒有誣告的
    意思等語。
五、經查：
(一)、被告辯稱其偵查庭所看到之協議書影本，有時是直的，有時
    是橫的，辨識時間又短，致使伊誤認為假的等語，核與證人
    即陳明發律師於本院審理時到庭具結證述：「那時候有看，
    但是我們有質疑是不同的協議書，因為我們第一次看得時候
    協議書是直行的，但後來第二次看到好像又不是直行的。當
    時看得感覺好像是不同的協議書，最主要是內容的部分，以
    前的那份內容書寫的方式好像不是庭上的這份協議書，應該
    是說直式的內容好像沒有庭上這份的那麼多。偵查庭第三庭
    看到的協議書就如附卷的協議書的簽名沒錯，但是我不是很
    確定」、「（問：第二次偵查庭你看到的協議書是影本還是
    原本？）只有影本」、「（問：你所稱在第三次偵查庭所看
    到的協議書是原本還是影本？）應該還是影本，所以我當時
    有要求他們要提出原本」、「《提示他字卷（P82 反面、83
    ）》（問：依照83頁的附卷結果，甲方乙○○等三人的簽名
    ，以卷宗直立來看是橫式，是否這樣誤認是不同的協議書，
    實際上是同一份協議書？）我不是很確定，有可能是這樣，
    被告自己也不確定」等語相符（見本院卷第30頁反面、31、
    32頁），再參諸98年10月7 日之偵查筆錄亦載明「告訴代理
    人（即陳明發律師）答：這份協議書與當時辯護人所提出的
    協議書不同份，而且辯護人所提出是影本，希望能夠提出原
    本」等語（見偵查卷第7 頁反面），足認偵查中被告與證人
    陳明發律師確實有提出不同份協議書之質疑，灼然甚明，復
    觀之卷附之協議書影本之裝訂（見他字卷第82頁反面、83頁
    ），因影印方式採直式A 四或橫式A 四之不同，確實導致裝
    訂後首頁字體呈現直式，而次頁則呈現橫式之排列，據上足
    認被告上開誤認云云之辯解，尚非完全無據。
(二)、再參之證人陳明發律師於本院審理時就提出上開偽造文書告
    訴之緣由，具結證稱：「（問：當時被告有明確告訴你要告
    被告丁○○、丙○○在協議書上面偽造『張阿藝』的簽名嗎
    ？）他覺得名字不是他簽名的，他的意思也沒有指明是丁○○、丙○○偽造，是因為站在律師的立場，我認為他也可以
    再追加壹個偽造文書的罪名告訴」、「（問：被告有無指明
    『張阿藝』的名字是偽造，或是只是表示不知道『張阿藝』
    的名字是怎麼來的？）他是沒有指明『張阿藝』的名字是偽
    造，只說當時他是被押走，而且問他媽媽，他媽媽也說沒有
    去律師事務所簽過協議書，希望能夠寫狀紙給檢察官查明」
    、「（問：上開這些話，是被告在什麼時間跟你講的？）是
    在具狀之前」、「（問：你所稱的狀紙是否就是98年10月7
    日的補充告訴狀？《提示上開告訴狀並告以要旨》好像是這
    份沒錯」、「（問：這份98年10月7 日補充告訴狀，是否就
    是同一天開偵查庭，你庭呈的補充告訴狀？）沒有收文字號
    ，就是庭呈的，如果是事先遞狀的話，應該會有收文章，如
    果是庭呈的就直接附在卷內」、「（問：《提示偵字卷第7
    頁反面》甲○○在98年10月7 日的偵查庭，已經當庭向檢察
    官表明『張阿藝』的簽名是他寫的沒錯，是否如此？）這部
    份是後來在這一庭有針對這部份跟被告確認，先前沒有做確
    認，可能檢察官看到我們有補充告訴狀這部份的指述，才針
    對這部份來確認」、「（問：你的意思是開偵查庭，你們先
    提出補充告訴狀，檢察官才對這部分做確認，而且被告當庭
    向檢察官表示協議書上面的『張阿藝』是他所寫的？）我個
    人習慣一坐定之後，就先庭呈狀紙給檢察官，這件應該也是
    這樣。筆錄的記載被告確實是有跟檢察官陳明『張阿藝』的
    簽名是他所為」、「（問：在被告當場跟檢察官陳述『張阿
    藝』的簽名是他所寫的之後，你們有無就補充告訴狀指述偽
    造文書的部分陳明更正？）當時檢察官沒有就我們狀紙部分
    是否要更正，或是繼續追訴這部份訊問，沒有特別敘明『張
    阿藝』是甲○○簽名，是否還要繼續告訴，在被告承認之後
    ，就偽造文書部分並未繼續訊問被告或是告訴代理人，我們
    就沒有特別再陳明，如果檢察官有特別訊問，我們一定會陳
    明沒有要追訴」、「（問：98年10月7 日這份補充告訴狀在
    你庭呈給檢察官之前，被告有看過內容嗎？）被告應該是在
    要進入法庭之前，或是進入法庭之後，我有拿給他，但是他
    是否來的及看，我認為他應該還沒有詳細看到」、「（問：
    被告當時有跟你確認98年10月7 日補充告訴狀裡面的內容，
    是他的意思沒錯嗎？）我事後沒有跟被告確認」、「（問：
    提示偵字卷第9 頁反面，該份98年10月7 日補充告訴狀，狀
    末為何只有你律師的印文，而沒有被告簽名蓋印確認？）我
    個人的習慣如果先前有委任狀之後，我在具狀的過程裡面，
    沒有再要求當事人簽名蓋章。所以這部份被告表示意見之後
    ，我們就趕著開庭遞狀，所以沒有給被告確認，也沒有讓被
    告在狀紙簽名」等語綦詳（見本院卷第32、33頁），準此，
    上開律師所提出之告訴狀內容既未經被告於遞狀前仔細加以
    確認，而被告又未具法律專業知識，其先前向律師陳述之用
    語是否精準，是否已明確表明要向對方提出偽造文書之告訴
    ，或僅係陳明其心中質疑，希望再查明；律師於遞狀前是否
    已善盡解釋告訴狀之內容及有無向被告確認提告之真意等情
    ，均非無疑，則被告辯稱可能律師誤解其意思云云，尚非無
    稽。再者，98年10月7 日陳明發律師當庭遞出上開告訴狀後
    ，於檢察官向被告詢問：「是否還要告偽造文書？」時，被
    告當庭陳稱：「宋張阿藝這是我寫的沒有錯」等語明確（見
    偵查卷第7 頁反面），足見檢察官就上開告訴狀內容向被告
    作確認時，被告已當庭明確向檢察官坦承『張阿藝』之簽名
    係被告所為，並非丁○○、丙○○所為甚明，衡情，被告茍
    真有提告丁○○、丙○○偽造文書之意，焉有可能當庭又自
    承『張阿藝』之簽名為其所寫？反面言之，被告既於同日當
    庭自承『張阿藝』之簽名為其所為，則丁○○、丙○○顯然
    不可能構成偽造文書之罪嫌，亦無受到刑事追訴之危險，其
    理至明。況上開協議書之簽約日期為88年5 月26日，本件丁○○、丙○○若被訴刑法第210 條之偽造私文書罪嫌，因該
    罪名之法定最重本刑為有期徒刑5 年，是依渠等行為時之舊
    法，追訴時效期間為10年，新法之追訴時效期間則為20年。
    比較新、舊法結果，渠等行為時之舊法對其較為有利，應逕
    適用修正後之刑法第2 條第1 項前段之規定，即應適用被告
    行為時之舊法即追訴時效期間為10年。據上可知，陳明發律
    師於98年10月7 日提出偽造文書告訴時，顯已逾追訴時效期
    間，丁○○、丙○○顯無受刑事訴追之虞（見偵查卷第13頁
    反面至15頁之98年度偵字第17652 號不起訴處分書），核與
    誣告罪之構成要件尚有不符，尚難遽論申告者以誣告之罪，
    亦臻明確。
五、綜上所述，公訴人所舉前開證據，尚不足以證明被告確有公
    訴人所指誣告之犯行，尚不足使本院獲致被告有罪之心證。
    此外，復查無其他積極證據，足資證明被告有何誣告之犯行
    。依前揭說明，既不能證明被告犯誣告罪，自應為被告無罪
    之諭知。
據上論斷，應依刑事訴訟法第301 條第1 項，判決如主文。
本案經檢察官戊○○到庭執行職務。
中    華    民    國    99    年    3     月    5     日
                  刑事第十一庭  審判長法  官  李雅俐
                                      法  官  王世華
                                      法  官  蔡美華
以上正本證明與原本無異。
如不服本判決應於收受判決後10日內向本院提出上訴書狀，並應
敘述具體理由；其未敘述上訴理由者，應於上訴期間屆滿後20日
內向本院補提理由書（均須按他造當事人之人數附繕本）「切勿
逕送上級法院」。
                                書記官  張皇清
中    華    民    國    99    年    3     月    5     日

司法院資訊處製作；財團法人民間司法改革基金會備份。
